【裁判字號】    94,重訴,438
【裁判日期】    950920
【裁判案由】    損害賠償
【裁判全文】
臺灣高雄地方法院民事判決             94年度重訴字第438號
原      告  永鏵鋼鐵企業股份有限公司
法定代理人  丙○○○
訴訟代理人  呂偉誠律師
            呂昱德律師
被      告  佳楷鋼鐵有限公司
法定代理人  甲○○○
訴訟代理人  程高雄律師
上列當事人間請求損害賠償事件，經本院於民國95年9 月6 日言
詞辯論終結，判決如下：
  主  文
被告應給付原告新台幣捌佰壹拾壹萬柒仟玖佰貳拾元及自民國九
十四年十二月二十八日起至清償日止按年息百分之五計算之利息
。
訴訟費用由被告負擔。
本判決於原告以新台幣貳佰柒拾萬元為被告供擔保後，得假執行
，但被告如以新台幣捌佰壹拾壹萬柒仟玖佰貳拾元為原告預供擔
保後，得免為假執行。
  事實及理由
一、原告主張：被告前於民國94年4 月11日與原告訂定買賣契約
    ，約定由被告向原告購買熱紮鋼捲（以下簡稱系爭鋼捲），
    合計3,384 公噸（加減5 ﹪），每公噸價格為新台幣（下同
    ）17,500元，雙方並約定被告應於訂約後1 個月內被告即須
    開立信用狀支付價金。詎被告嗣未按期支付價金，僅於94年
    6 月9 日始支付部分貨款24,525,847元，且因市場鋼鐵價格
    跌落，被告竟片面以口頭告知原告不願購買系爭鋼捲，且不
    願受領如附表所示共計2,029.48公噸之鋼捲。雖經原告於94
    年8 月24日以準備給付系爭鋼捲通知被告應予受領，並催告
    被告應清償其餘未付價款，然被告始終未予置理，原告不得
    已乃於94年9 月16日以被告不願受領之行為係違反兩造間買
    賣契約為由向被告為解除買賣契約之意思表示。原告並將前
    開被告拒絕受領之系爭鋼捲另以較低之每公噸13,500元價格
    出售與訴外人銘濠企業有限公司（以下簡稱銘濠公司），因
    此受有價差損失計8,117,920 元。為此，基於債務不履行的
    損害賠償請求法律關係，聲明請求：(一)被告應給付原告上開
    價差損失金額，及自起訴狀繕本送達被告之翌日起至清償日
    止，按年利率5%計算之利息；(二)願供擔保，請准宣告假執行
    。
二、被告則以：被告向原告購買系爭鋼捲中3.0 ×1219×C 規模
    之鋼捲（即編號1-80），係由原告放置於訴外人奇煒企業股
    份有限公司（以下簡稱奇煒公司）之倉庫內，並由被告於購
    買時照現貨挑選以確保厚度、寬度、硬度、拉伸試驗及化學
    成分並產自中國四川省攀枝花鋼廠之特定鋼捲，原告於94年
    4 月25日及同年月26日竟未經被告的同意，私自將上開鋼捲
    中之12粒（編號：50、51、53、57、58、60、61、65、68、
    72、74）載運出售予訴外人里原企業有限公司（以下簡稱里
    原公司），因訴外人里原公司為被告之下游公司，原告的私
    自出售行為致被告預期利潤盡失，原告既有違反誠實信用之
    行為，雙方間之契約已失其信賴之基礎，故於94年6 月9 日
    支付已受領貨款24,525 ,847 元後即對剩餘的系爭鋼捲拒絕
    受領；又原告事後出售剩餘系爭鋼捲予訴外人銘濠公司致受
    有價差損失部分，因未有充分之證據證明為真正，且未受領
    的數量僅為771.255 公噸，原告所述與事實不符，被告亦拒
    絕賠償等語，並聲明：(一)原告之訴及假執行之聲請駁回；(二)
    如受不利之判決，請准予供擔保免為假執行。
三、不爭執事項與爭點整理：
（一）不爭執事項：
   1、原告與被告於94年4 月21日所訂立系爭買賣契約書所載標
      的物為「品名：熱軋鋼捲；數量：約3,384 （-5%,+5% ）
      公噸；材質：SPHC SAE1008及尺寸明細，單價：17,500
      元」等語。
   2、雙方約定被告應於1個月內開立信用狀支付價金，總價為
      59,220,000元，被告遲於94年6月9日支付部分價金24,525
      ,847元。
   3、被告向原告購買之系爭鋼捲於奇煒公司倉庫中有80粒規格
      為3.0 ×1219×C ，原告將其中重量262.85公噸的系爭鋼
      捲未告知被告即以每公噸17,500元出售予被告的下游公司
      里原公司。
   4、被告將原寄放於奇煒公司倉庫之部分系爭鋼捲載至立祥庫
      置放後，以單方口頭通知倉庫的存貨將予退貨。
   5、原告於94年8 月24日以存證信函將準備給付通知被告，被
      告仍不予受領。
   6、原告於94年9月16日通知被告解除系爭買賣契約。
（二）雙方協議爭點整理如下：
   1、原告依系爭契約所為給付是否係種類之債？
   2、原告將系爭契約所賣相同規格之鋼捲另賣予被告下游廠商訴
      外人里原公司是否違約？
   3、原告關於差價損失之計算以每公噸13,500元為基準是否合
      理？
四、本院得心證之理由：
（一）原告依系爭契約所為給付是否係種類之債？
   1、按給付物僅以種類指示者，於債務人交付其物之必要行為
      完結後，或經債權人之同意指定其應交付之物時，其物始
      為特定給付物，民法第200 條定有明文。本件原告主張依
      系爭買賣契約所為給付僅係由被告向其指定種類及數量之
      系爭鋼捲，應為種類之債等情，業經證人即原告所屬員工
      乙○○於審理中證稱：被告並未指定何鋼捲為給付，原告
      只是拿公司現存的貨給被告，系爭鋼捲上的編號於大陸生
      產時即已編入，不是原告所編，且給付之系爭鋼捲只要數
      量、重量與系爭買賣契約約定相符，並不須驗收，所賣與
      被告之系爭鋼捲雖然均置放於奇煒公司的倉庫內，但該倉
      庫中仍存放許多原告要賣給其他公司的鋼捲等語；另證人
      即原告所屬員工洪瑩芬亦於審理中證述：原告並無自己的
      倉庫，故若要進貨就是進到奇煒公司等倉庫，出貨時由伊
      聯絡奇煒公司說明客戶所要的規格與數量，由客戶直接至
      奇煒公司領取，又鋼捲上的編號與原告並無關係，原告均
      是依重量出貨等語為證。因原告與被告間所訂立系爭買賣
      契約書所載標的物僅為「品名：熱軋鋼捲；數量：約3,38
      4 （-5%,+5%） 公噸；材質：SPHC SAE1008及尺寸明細，
      單價：17,500元」等有關僅指示所買鋼捲之種類（含品名
      、材質及尺寸明細等項）及數量，並未指明何特定編號之
      鋼捲，有系爭買賣契約附卷足佐，且衡情一般工業生產產
      品，為適應大量生產之需求，原有規格一致化的必要，並
      為簡化交易迅速完成物流運送，對於所購工業材料一般只
      需指定其規格、質材及品名即可，系爭鋼捲既屬工業生產
      產品，在交物上亦應反應此特性，是上開證詞合於系爭契
      約之約定內容並與交易實況相符，堪足為憑。是兩造間之
      約定既僅指定系爭鋼捲之品名、規格、數量，且原告亦無
      在系爭鋼捲上編號以供被告挑選，原告主張依系爭買賣契
      約給付系爭鋼捲應屬種類之債，尚屬有據，應足可採。
   2、至被告以系爭鋼捲係由原告放置於訴外人奇煒公司之倉庫
      內，並由被告於購買時照現貨挑選以確保該鋼捲之厚度、
      寬度、硬度、拉伸試驗及化學成分並係產自中國四川省攀
      枝花鋼廠，故屬特定鋼捲等語為辯，並聲請證人即被告所
      屬員工朱展宏於審理中證述：「我是向原告公司確認過，
      我所要買的鋼捲型錄、數量、規格，我有向原告公司表示
      我要買的貨品是否存在、逐一清點，所有的貨品都已經在
      原告公司的倉庫中，每一顆鋼捲都有不同的賣相。我都是
      以單顆核對，核對數量、重量、編號」，且表明不會接受
      編號不同但是數量、重量、品質相同之鋼捲，「當時被告
      公司有向原告公司要型錄，型錄為合約之一部份為原告公
      司4 月16日給我的，我於4 月17日去原告公司的倉庫清點
      ，我們也陸陸續續賣」等語為憑。惟查系爭買賣契約於第
      8 條約定：「賣方收到訂金後即可出貨。（依貨船實際到
      港日為準）」，並未約定由被告於現場選購後始出貨予被
      告，證人朱展宏所述情節即與該條約定不符，且證人朱展
      宏所證等情僅係為確定貨品是否存在而至原告處清點，該
      行為亦顯與所謂「選購行為」不符，且證人向原告要求型
      錄亦顯屬選擇種類之行為，與是否特定標的物也無關係，
      是證人所述尚與現場選購後再行締約買賣情節不符自難為
      憑。再承上所述，被告所辯亦顯與工業產品之購買常情有
      違，應不足採。
（二）原告將系爭契約所賣相同規格之鋼捲另賣予被告下游廠商
      訴外人里原公司是否違約？
   1、以種類指示給付物之債務，並非特定物給付之債務，縱令
      有毀損滅失情事，除非此種類之物，於市場上消失，否則
      不發生給付不能問題，最高法院32年度上字第4757號、37
      年度上字第7140號判例意旨可供參照。
   2、本件被告向原告所購買之系爭鋼捲於奇煒公司倉庫中有80
      粒規格為3.0 ×1219×C ，原告將其中重量262.85公噸的
      系爭鋼捲於未告知被告情形下，即以每公噸17,500元出售
      予被告的下游廠商里原公司等情，為兩造所不爭執之事項
      。惟依前述，原告給付系爭鋼捲之債務為種類之債，且原
      告主張當時尚有同種類數量之系爭鋼捲可供給付予被告，
      並有證人乙○○於審理中證稱：「因為被告公司沒有繳訂
      金，後來有賣給里原公司，也沒有限定一定要在型錄中所
      列鋼捲為給付。型錄上的鋼捲數量，只是型錄的記載，實
      際上庫存仍然很多」等語明確，該證詞尚符於種類物買賣
      之常情，應足為憑，則依上揭判例意旨，原告縱將系爭鋼
      捲之一部分出賣並交付予里原公司，對被告尚不構成債務
      不履行。此外，參以系爭買賣契約並無不能出賣與被告下
      游廠商之限制，是難以此指摘原告確係出於侵害原告之故
      意或過失所致被告的損害，故原告所為尚屬營業範圍內正
      常之銷售行為，並未違反系爭買賣契約之約定。
（三）原告關於差價損失之計算以每公噸13,500元為基準是否合
      理？
      依民法第216 條規定：「損害賠償，除法律另有規定或契
      約另有訂定外，應以填補債權人所受損害及所失利益為限
      。依通常情形，或依已定之計劃、設備或其他特別情事，
      可得預期之利益，視為所失利益」。原告因被告拒絕受領
      系爭鋼捲而另以較低之每公噸13,500元價格出售與訴外人
      銘濠公司受有差價損失計8,117,920 元等情，業據原告提
      出發票1 紙、買賣契約及支票9 紙為據，被告對於該發票
      之真正並不爭執，因參以該買賣契約所約定之出賣金額係
      不含加值型營業稅，並以每公噸13, 500 元之價額，由原
      告將約2029（＋－5%）公噸之熱軋鋼捲出賣予訴外人銘濠
      公司，故將發票金額扣除營業稅（原發票金額為28,767,8
      81元，營業稅為1,369,899 元）後為27,3 97,982 元，與
      原告所主張係將被告所拒絕受領之2029 .48 公 噸之系爭
      鋼捲以13,500元出賣與訴外人銘濠公司賣出金額應為
      27,397 ,980 元（2029.48 ×13500= 00000000） 幾已相
      符，原告所提書證內容既互核相符，其所主張之金額及被
      告所拒絕受領之系爭鋼捲數量尚屬有據，堪足為憑。又系
      爭買賣契約於94年4 月11日締約時原告所出賣與被告的價
      額為每公噸17,500元，嗣於隔月94年5 月17日由里原公司
      向被告所購買的訂單內單價已為17,300元，此有被告所提
      出之受訂單在卷可稽，是當時的熱軋鋼捲確可能因景氣影
      響使廠商間削價競爭，使其價格走勢呈下降趨勢，故於同
      年9 月間與訴外人銘濠公司間的訂價價額降低至13,500元
      ，可能同時受有因被告拒絕受領而欲迅速消化存貨及景氣
      不佳等原因下造成價額大幅下跌，故原告的主張尚與當時
      的市場狀況相符，堪予採信，原告既已依系爭買賣契約以
      每公噸17,500元之價額將系爭鋼捲出賣與被告，嗣因被告
      拒絕受領而被迫以顯低於原來價額之13,500元出賣與訴外
      人銘濠公司，參照前揭規定，原告係依已定之計劃，失去
      可得預期之利益，其以17,500元與13,500元之差價為基準
      計算其損害，堪認有據，應屬合理的基準。
五、按買受人對於出賣人有受領標的物之義務，為民法第367 條
    所明定，故出賣人已有給付之合法提出而買受人不履行其受
    領義務時，買受人非但陷於受領遲延，並陷於給付遲延，出
    賣人非不得依民法第254 條規定據以解除契約，最高法院64
    年度台上字第2367號著有判例，承前所述，原告既無違約情
    事，被告拒絕受領即無正當事由，依該判例意旨，其拒絕受
    領為債務不履行，是原告依債務不履行法律關係，請求被告
    給付差價損失計8,117,920 元【（00000-00000） ×2029.
    48=0000000】及自起訴狀繕本送達被告之翌日之94年12月28
    日起至清償日止，按年息5%計算之利息，為有理由，應予准
    許。
六、原告陳明願供擔保，聲請宣告假執行，被告亦陳明願供擔保
    ，聲請免為假執行，爰均酌定相當之擔保金額宣告之。
七、結論：本件原告之訴，為有理由，依民事訴訟法第78條、第
    390 條第2 項、第392 條第2 項，判決如主文。
中    華    民    國    95    年    9     月    20    日
                  民事第四庭法  官  古振暉
正本係照原本作成。
如不服本判決，應於送達後20日內，向本院提出上訴狀並表明上
訴理由，如於本判決宣示後送達前提起上訴者，應於判決送達後
10日內補提上訴理由書（須附繕本）。
中    華    民    國    95    年    9     月    20    日
                                書記官  陳展榮
附表：
┌────────┬─────┬─────┬──────┐
│尺寸            │訂購數量  │出貨數量  │未受領數量  │
├────────┼─────┼─────┼──────┤
│3.00×1219×C   │1466      │694.745   │771.255     │
├────────┼─────┼─────┼──────┤
│4.00×1219×C   │414.270   │ 68.495   │345.775     │
├────────┼─────┼─────┼──────┤
│4.50×1219×C   │904.405   │413.735   │490.670     │
├────────┼─────┼─────┼──────┤
│5.95×1219×C   │512.735   │154.390   │358.345     │
├────────┼─────┼─────┼──────┤
│6.00×1219×C   │ 87.580   │ 24.145   │ 63.435     │
├────────┼─────┼─────┼──────┤
│合計            │3384.99   │1355.51   │2029.48     │
└────────┴─────┴─────┴──────┘


司法院資訊處製作；財團法人民間司法改革基金會備份。
